【裁判字號】    97,台上,5469
【裁判日期】    971030
【裁判案由】    殺人
【裁判全文】
最高法院刑事判決            九十七年度台上字第五四六九號
上  訴  人  甲○○
選任辯護人  黃柏彰律師
上列上訴人因殺人案件，不服台灣高等法院中華民國九十七年八
月十四日第二審更審判決（九十七年度上重更(二)字第三一號，起
訴案號：台灣台北地方法院檢察署九十五年度偵字第九一五一號
），提起上訴，本院判決如下：
    主  文
上訴駁回。
    理  由
本件原判決認定：上訴人甲○○於民國七十三年間，因殺害同居
人乙○○，經法院判處無期徒刑，褫奪公權終身確定，嗣經二次
減刑減為有期徒刑十年，於八十三年五月二十五日執行完畢；復
於八十九年間犯詐欺罪，經原審法院判處有期徒刑一年確定，於
九十一年三月十四日執行完畢。仍不知悔改，與被害人丙○○○
婚後育有一女高○○，其平日遊手好閒，無正當工作，要被害人
賣淫供養全家，二人因此感情不睦，時生齟齬。上訴人又曾對被
害人施以家庭暴力，經被害人報警處理。九十五年四月二十四日
晚上十一時許，上訴人以嬰兒手推車將幼女高○○帶至台北市○
○街「海瑞豐海產店」飲酒吃飯，於翌（二十五）日上午零時許
離開，擬返回台北市○○街六十九號二樓被害人賣淫處所，於同
日上午零時三十分許，在雅江街六十五號一樓前，適遇賣淫完畢
下樓之被害人，乃向其恫稱：「今天做多少要交出來，不然就給
妳好看」等語。因被害人不從，與之爭吵，並將高○○自嬰兒手
推車內抱起，欲逕自離去。上訴人見被害人既不交出賣淫所得，
復對其不加理睬，頓覺心有不甘，惱羞成怒，竟基於殺人之犯意
，不顧被害人手中抱有幼女，先徒手將被害人推倒在地，旋自其
掛於嬰兒手推車後方咖啡色單肩背包內，取出其所有長約十九公
分水果刀一支（已丟棄，未扣案），朝遭其推倒而躺臥在地之被
害人刺去，因被害人出手抵抗未中要害，復再向被害人胸部及腹
部各猛刺三刀及一刀，致被害人因利器穿刺而受有左心尖表淺切
傷一點八公分、右胸自足底起往上一二０公分左往中線八公分，
自上而下，自右至左深入皮膚一點二公分、右胸自足底起一一四
公分，自中線往右十五公分，傷口長二公分，自上而下，自右而
左，經過右第五、六肋間進入斜走往下經橫隔膜至肝右葉，產生
傷口一點五公分貫穿肝及部分胃壁傷口一公分，再及於右腎傷口
零點零五公分，終於腎皮質層，以及左自足底往上一００公分，
自中線往左十公分，傷口一點二公分，自上而下，自左而右，穿
過腹壁至左腎表面及右手大姆指、右手食指、中指有抵抗性切傷
（食指、中指部分分別為一公分、一點二公分）等傷害。上訴人
見被害人因失血過多倒臥血泊中抽搐不已，竟又高喊：「妳再藏
啊！妳再藏啊」等語，再朝被害人後胸部脊椎骨處踢踹數腳後，
隨即抱起高○○置於嬰兒手推車離開現場，於返回台北市○○街
「金麗麗賓館」一０二八室租處途中，將上開水果刀及行兇時所
戴之手套一副隨手丟棄於不詳處所後，返回其租屋處。嗣經鄰居
報警將倒臥血泊中之被害人送至國立台灣大學醫學院附設醫院急
救，仍因身體、胸、腹多處穿刺傷及於心肺、肝、胃、右腎引起
出血休克，於九十五年四月二十五日上午二時十分許不治死亡。
經警循線至「金麗麗賓館」一０二八室逮捕上訴人等情。係以訊
據上訴人固坦承於前開時地，以嬰兒手推車帶其幼女高○○欲接
甫從事性交易完畢之被害人回家不諱，惟矢口否認有殺人之犯意
，辯稱：當日被害人與別的男人通姦後，伊叫她回家，她卻不理
不睬，還抱起女兒要離開，並拿刀子要殺伊，而伊平日有拿扇子
之習慣，可能因當時伊已喝醉酒，突然感覺左邊額頭血管好像要
破裂似的，在心神喪失狀態下，誤拿刀當作拿扇子，才會誤殺被
害人，伊絕無殺妻之犯意云云。並多次具狀辯稱：當晚伊帶女兒
去接妻子前，先在海產店喝了一瓶金牌啤酒，隔桌林姓客人並帶
了三瓶啤酒過來一起喝，因飲酒過量，意識不清、不知發生何事
，其妻雖屢次賣淫，使其名譽受損，但其仍深愛妻子，絕無要求
被害人賣淫，更不可能殺害自己妻子，有可能係被害人賣淫對象
所為；伊與妻（指被害人）感情恩愛，但其生活愈來愈淫亂。九
十五年四月十三日中午，妻因細故要殺伊，後來兩人都到派出所
製作家暴表，伊不忍提出告訴，又經過百般懇求，妻才肯回來與
伊同住。九十五年四月二十四日晚上，妻又去通姦賣淫，同日深
夜又譏諷伊並報警，伊推嬰兒車帶女兒到海產店喝酒解悶，最後
喝醉了。當伊走到雅江街六十九號，看到妻與男子通姦賣淫非常
氣憤，即叫妻回家、去買東西，妻不肯，又要把女兒帶走，伊不
答應，妻即抽取一把長約三十公分尖刀恐嚇要把伊殺死，伊聽了
喪失意識能力，無法克制自己，致心神喪失誤把刀子當扇子傷害
到妻，請改判無罪，或變更法條從輕量處過失傷害致死之刑等語
。經查：(一)、警員據報趕至案發現場時，發現被害人倒臥血泊中
。被害人因抵抗及利器穿刺，受有前述傷害，經送醫急救，終因
身體、胸、腹多處穿刺傷及心肺、肝、胃、右腎引起出血休克不
治死亡等情；業經檢察官督同檢驗員相驗並囑託法務部法醫研究
所（下稱法醫研究所）鑑定死因明確，有台北市政府警察局九十
五年五月二十二日北市警勤字第 09535011200號函及所附該局勤
務指揮中心受理各類案件紀錄單、台北市政府消防局救護紀錄表
、被害人在國立台灣大學醫學院附設醫院急診病歷及台北市政府
警察局刑事鑑識中心製作之被害人傷勢圖、相驗報告書、法醫驗
斷書、相驗屍體證明書、相驗照片暨法醫研究所九十五年五月二
十五日法醫理字第0950002052號函附法醫研究所（95）醫鑑字第
0856號鑑定書等在卷可稽。雖法醫研究所鑑定書記載被害人「右
手食指及中指有抵抗切傷……，其他無外傷或異狀」等語，核與
法醫驗斷書所載「右手手指拇指、食指、中指皆有防禦性傷口」
及被害人傷勢圖記載「右手拇指處有一長約一．五公分，寬約一
．０公分之開放性傷口」等語，暨該部位之相驗照片不盡一致。
但被害人右手拇指、食指、中指皆有防禦性傷口，有前開相驗照
片可稽，且其傷勢，依一般人之肉眼觀察即可辨識，而法醫研究
所主要係就被害人之死因進行鑑定，鑑定書記載之內容包括鑑定
過程之一般肉眼觀察結果、解剖觀察結果、顯微鏡觀察結果、毒
物化學檢驗、血清證物檢驗及死者死亡經過及對死因之看法等情
，由「右手食指及中指有抵抗切傷……，其他無外傷或異狀」係
記載於鑑定書「解剖觀察結果」欄，可知該部分記載偏重於解剖
過程之觀察，但對四肢體表等一般肉眼即可辨認之傷勢部分，似
未觀察周全，應以拍攝被害人右手部位之前開相驗照片為本，輔
以法醫研究所鑑定書及法醫驗斷書、被害人傷勢圖等事證為綜合
判斷，認被害人右手食指、中指等處有抵抗性切傷一公分、一．
二公分，右手拇指處有長約一．五公分，寬約一．０公分之抵抗
性切傷無訛。(二)、上訴人與被害人婚後育有一女高○○（九十三
年十二月十日生），為上訴人所不爭執，並有其身分證影本在卷
可考。上訴人要求被害人賣淫，將所得供其花用，亦據證人即上
訴人鄰居丁○○○、戊○○分別於第一審審理時經交互詰問後證
稱：「當天有聽到被告說：『今天作多少要交出來，不然就給你
好看』」、「死者在康定路賣淫，被告原來要向太太要錢，但太
太不肯給，然後我就看到被告由上往下揮動一支東西，口裡說『
你再藏啊，你再藏啊』」等語明確。(三)、台北市政府警察局萬華
分局於九十五年四月十三日十三時三十二分許，接獲勤務指揮中
心電話報案稱轄內漢中街一九一號十樓有人被打，電請巡邏警員
前往現場處理，經該局於當日派員前往上址一０二八室現場查知
係被害人稱遭上訴人毆打，且雙方均有受傷，被害人之右眼瘀青
，上訴人則左手無名指受傷，被害人向警員表示要自行聲請保護
令，且不提出傷害告訴，由警方依規定受理家庭暴力案並通報傳
真台北市政府家庭暴力防治中心。嗣上訴人亦於同日十六時三十
六分許，向警報案稱與被害人因口角互毆，遭其妻持水果刀攻擊
，致受有左手無名指之傷害，惟亦表示要自行聲請保護令及不提
出傷害告訴，而由警依規定受理家暴案並通報傳真家暴中心等情
，有該局漢中街派出所一般陳報單、受理家庭暴力案件檢核表、
流程進度管制表、處理家庭暴力案件調查紀錄（通報）表、員警
工作紀錄表等在卷可稽，可證上訴人與被害人夫妻間感情不睦。
(四)、本件案發經過，於第一審審理時，業經證人辛○證稱：「從
居住處後門可以看見雅江街六十五號，案發當時被告與被害人在
吵架，被告說『妳再藏啊、妳再藏啊』，而被害人則說『沒有啊
，我沒有啊』，之後被告竟動手推抱著小孩之被害人，當時被告
有帶手套，並隨即拿出一把長約十九公分之水果刀刺向丙○○○
的腹部，之後被告又用腳踢被害人，但被害人均無反抗的動作」
；丁○○○證稱：「我住在雅江街四十四號二樓，房間窗戶對面
即為雅江街六十五號，九十五年四月二十五日凌晨有聽見被告對
被害人說『今天作多少要交出來，不然就給你好看』等語，但並
未起床察看，後來因外面有小孩哭聲吵鬧，才起床至窗外察看，
即看見被害人倒臥在雅江街六十五號前，當時被害人身上流了一
堆血，因此撥打一一九報警」；戊○○證稱：「九十五年四月二
十五日凌晨曾經聽到被告與被害人吵架，之後開門即看見被告蹲
著，拿像是刀子的東西刺向躺在地上的被害人，並且說『妳再藏
啊、妳再藏啊』，後來被告就推著嬰兒車離開」各等語。核與該
三人於檢察官偵查中具結後證述之情節相一致，且與上訴人在檢
察官提起公訴移送第一審法院審理時，供稱：「（你承認有殺被
害人？）我承認我有動手」等語及案發現場監視錄影器翻拍畫面
所呈現之現場情況相符，經檢察官偵查時勘驗明確，有勘驗筆錄
及監視錄影器翻拍畫面在卷可稽。(五)、警方在上訴人承租之「金
麗麗賓館」一０二八室內搜索所查扣之嬰兒手推車、刀子、外套
、長褲、鞋子與咖啡色單肩背包，及上訴人所配戴之戒子與上訴
人十指指甲、高○○手指上採得疑似血跡，暨在上訴人所穿著之
西裝外套上採得可疑皮屑，與被害人之傷口及在現場所採得之血
跡，經送請內政部警政署刑事警察局進行 DNA-STR型別鑑定結果
，認為在上訴人所配戴之戒子、嬰兒手推車之輪子、上訴人所穿
著之長褲、鞋子、所使用之咖啡色單肩背包上採得之血跡，以及
在被告所穿著之西裝外套上所採得之皮屑，其 DNA-STR型別與在
現場所採得之血跡與被害人之 DNA-STR型別相同，有台北市政府
警察局刑事鑑識中心 00000000000號現場勘查相片簿、現場勘查
報告、證物送驗紀錄表四紙、內政部警政署刑事警察局九十五年
五月二十九日刑醫字第0950065607號鑑驗書等附卷可稽。是被害
人係遭上訴人持刀刺殺致死，其死亡與上訴人之持刀刺殺行為有
相當因果關係甚明。(六)、依辛○、丁○○○、戊○○之證述及案
發現場監視錄影翻拷光碟暨翻拍之照片等證據，足認上訴人確因
恫嚇被害人交出性交易所得，被害人不從，致發生爭吵，上訴人
先推倒手抱幼女之被害人，進而持水果刀一把刺被害人無訛。又
刀能殺人，乃一般人所能預見，被害人身體、胸、腹多處受有穿
刺傷，深及心肺、肝、胃、右腎等人體重要臟器部位，任何人如
遭受前揭人體多處重要臟器部位穿刺傷，會造成大量出血而休克
死亡，應為上訴人所明知，其仍持刀下重手朝被害人正面身體、
胸、腹多處刺擊，顯有置被害人於死之故意無疑。況上訴人憤而
將手抱幼女之被害人推倒在地後，仍持水果刀猛刺被害人身體重
要部位，益見其殺意甚堅，有致被害人於死之殺人犯意甚明。(七)
、證人己○○先後證稱：「被告於九十五年四月二十四日約十一
點多帶了女兒到店內消費，點了兩盤菜還有一瓶啤酒，當時有另
一桌客人說認識被告，因此也帶了另一瓶啤酒與被告一起喝，之
後被告於九十五年四月二十五日凌晨零時左右結帳離開，是被告
自己結帳的，而且由被告對話的語氣與內容來看，被告的意識應
該很清楚」、「被告當時走路的腳步並無不穩」、「當晚還有一
位林姓客人拿酒敬被告，拿了一次一瓶酒，林姓客人隔日來店跟
伊說，只拿一瓶酒去敬被告，被告也沒有喝什麼酒，被告當日到
櫃檯結帳時，對談很清楚」；參以丁○○○證稱：「被告當時的
口齒並無不清晰的情況，聽得很清楚、很大聲」；辛○證稱：「
被告吵架時講話很清晰、沒有大舌頭的情形」；戊○○證稱：「
被告當天口齒清晰、推嬰兒車離開時腳步並無不穩的情況，都好
好的」各等語。難認上訴人於案發時之精神狀態有何缺陷而無法
辨識其行為違法或欠缺依其辨識而行為之能力，亦無該等能力減
損等情形。第一審法院囑託台北市立聯合醫院松德院區就上訴人
行為時之精神狀態進行鑑定，經該院對上訴人施以身體檢查及精
神狀態鑑定，並斟酌其過去之生活史與疾病史而進行心理評估，
認：「綜合被告之過去生活史、疾病史、身體檢查、精神狀態檢
查、腦波檢查及心理評估結果，應認被告並無明確之精神科診斷
，於犯行時之精神狀態未有辨識其行為違法或依其辨識而行為能
力受損之情形。至於被告涉案之精神狀態，被告對於其犯行過程
可行詳細描述，而犯行時未見精神病症狀或其他相類似情形影響
其涉案行為，再者，並無明確之客觀事證顯示被告行為當時對於
外界事務之知覺理會與判斷作用以及自由決定意思之能力顯然減
退之情形。本次鑑定認為，被告於犯行時之精神狀態未有辨識其
行為違法或依其辨識而行為能力受損之情事」，有該院九十五年
十二月十二日北市醫精字第 09534990200號函及所附精神鑑定報
告可稽。該鑑定係由精神專科醫師所為，鑑定報告已詳述鑑定之
經過與結果，包含使用魏式成人智力測驗、腦波檢查、身體檢查
、精神狀態檢查、心理評估等，甚為具體明確，並經鑑定之專業
醫師署名，符合專業鑑定等要件，具證據能力無疑。足見上訴人
行為時之精神狀態，並無辨識其行為違法或依其辨識而行為能力
受損之情事。上訴人所辯其當時酒醉，神智不清，無法判斷自己
所為，其行為應屬不罰云云，顯係事後飾卸之詞，尚無可採。另
上訴人以己○○在原審法院前審作證時，對上訴人有關案發當日
上訴人有無戴帽子、穿什麼顏色的西服，有無戴手套之詰問，己
○○答稱不記得，指己○○之前所為證言不實，不得採為證據。
但己○○於該次作證時，距案發時，相隔已達一年八月，衡諸一
般人之記憶所及，難期待其對上訴人案發時之穿著等細節能清楚
記憶而回答，尚難因此遽認己○○之前所為之證言不足採信。(八)
、上訴人行兇後，帶其女高○○返回「金麗麗賓館」一０二八號
室，有金麗麗賓館監視器畫面翻拍照片六幀在卷可按，並經證人
即賓館員工庚○○於偵查中具結後陳明在卷。上訴人雖以未查扣
行兇用約十九公分之水果刀，且台北市立聯合醫院之鑑定時間距
案發相隔七月，如何判定上訴人行為時之精神狀態，辯稱該鑑定
報告非無瑕疵，進而請求再送鑑定，並要求至雅江街賓館找保險
套驗指紋證明被害人與男子通姦云云。然上訴人於第一審審判時
已坦承確有該約十九公分之尖刀，僅辯稱係被害人持該刀要殺上
訴人云云。至鑑定報告是否可採，應從鑑定過程與結果觀察，台
北市立聯合醫院松德院區對上訴人進行精神鑑定，其鑑定過程與
結果並無瑕疵，已如上所述，上訴人以鑑定時間距離案發時間七
月，要求再送鑑定，並未說明鑑定過程與經過何以不具備證據證
明力，且如再為鑑定，距離案發時間更久，與其請求再送鑑定之
理由亦顯相矛盾；至其請求至賓館查保險套或指紋，均與本件待
證事實無關，所為此部分調查證據之聲請均無必要。又說明上訴
人另辯稱台北市立聯合醫院松德院區函將其姓名繕打錯誤一節，
與待證事實無關；上訴人另請求傳訊林姓客人作證，因上訴人無
法提出該人詳細人別資料以供傳訊，且己○○作證時亦表示無法
查到該林姓客人姓名、住址，況且上訴人行為當時精神狀態良好
，並無精神喪失或精神耗弱情形，詳如前述，上訴人請求傳訊該
林姓證人之目的既為證明其當時精神狀況，因該部分事證明確，
亦無傳訊之必要。綜合以觀，上訴人有上開殺人犯行，堪以認定
，為其所憑之證據及認定之理由。並對上訴人否認殺人所辯各節
，均不足採，詳加指駁說明。核上訴人所為，係犯刑法第二百七
十一條第一項之殺人罪。並以公訴意旨雖指上訴人於殺害被害人
後，自被害人皮包中取出新台幣（下同）一千元之紙鈔一張，戊
○○亦證稱有看見，且上訴人拿出一千元之後，將皮包丟在地上
等語。然警員在現場並未發現扣得被害人之皮包，且經警員立即
至「金麗麗賓館」執行搜索，亦未扣得被害人之皮包，或在上訴
人身上查獲任何一千元之紙鈔，該部分之犯罪尚屬不能證明，不
得論罪（公訴意旨就該部分未認觸犯其他罪名）。再上訴人有上
述前科，其於八十九年間因犯詐欺罪，經原審法院判處有期徒刑
一年確定，於九十一年三月十四日執行完畢，有原審法院被告前
案紀錄表在卷足稽，其於五年以內故意再犯本件有期徒刑以上之
罪，為累犯，應依法就有期徒刑部分加重其刑（法定刑為死刑、
無期徒刑部分，不得加重）。復說明上訴人行為後刑法部分條文
已於九十四年二月二日修正公布，並自九十五年七月一日施行，
其中第四十七條及第三十七條第一項關於累犯及褫奪公權之規定
均有修正，但上訴人故意犯本件殺人罪，不論依刑法第四十七條
修正前、後之規定均構成累犯，對上訴人並無有利或不利之情形
，應依一般法律適用原則，適用裁判時法論以累犯。至褫奪公權
部分，依從刑附隨主刑之法則，應依主刑所適用之法律，整體適
用修正後現行之規定論處。因而撤銷第一審不當之科刑判決，改
判適用刑法第二百七十一條第一項、第四十七條第一項、第三十
七條第一項，仍論上訴人以殺人（累犯）罪，審酌其與被害人為
結髮夫妻，卻貪圖安逸，不憑自己勞力循正當途徑獲取收入以維
生計，竟要求被害人出賣身體而以性交易所得供應家計，嚴重貶
抑人性尊嚴與價值，且於被害人拒不交出賣淫所得發生爭吵時，
不顧被害人前已供養上訴人甚久，只因一時求財未果，即持刀予
以殺害，其犯罪動機，惡性重大，並在幼女面前持刀殺害妻子，
使稚齡幼女目睹父親殺害母親之人間慘事；又在暗夜小巷持刀殺
害妻子，刀刀刺入胸腹部深達內臟，其見被害人抵抗，卻仍無動
於衷，持刀猛刺其胸腹部，更於被害人失血過多抽慉不已亟需援
助之際，不僅未及時悔悟施以救護，竟大喊「妳再藏啊！妳再藏
啊！」，再朝倒臥血泊之被害人踹踢數次，犯罪手段惡劣且兇殘
，人性幾已泯滅；其前於七十三年間已因殺害同居人乙○○而犯
殺人罪，判處無期徒刑確定，有該案判決書在卷可按，竟又再度
殺害有親密關係之配偶，益徵上訴人惡性重大、難以摒除暴戾之
氣而有訴諸暴力之習性；再以上訴人為警查獲後，雖曾於檢察官
起訴送審訊問時坦承動手，但嗣後即一再狡詞否認犯行，甚且指
被害人與人通姦，使其名譽受損，罔顧被害人為其出賣身體換取
金錢以養家活口，且經提示被害人解剖照片予以辨識時，竟稱不
認識照片中之被害人，全無悔意，及其生活狀況與智識程度，犯
後態度等一切犯罪情狀，認上訴人之犯行固已泯滅人性，有永久
與社會隔離之必要，惟念其未受良好教育，幼女高○○已失去慈
母，至親僅剩上訴人，上訴人雖無法見容於社會，但尚非已至無
可期待施以死刑以外之矯正措施可能之程度，予以量處無期徒刑
，並依法宣告褫奪公權終身。經核於法並無違誤。上訴意旨仍否
認殺人，復徒憑己見，對原審採證認事職權之行使，並原判決已
論斷明白之事項，任意指摘原審調查未盡及判決違背證據法則，
並有理由欠備、理由矛盾之違法，均難認為有理由，其上訴應予
駁回。
據上論結，應依刑事訴訟法第三百九十六條第一項，判決如主文
。?
中    華    民    國  九十七  年    十    月   三十   日
                      最高法院刑事第九庭
                          審判長法官  洪  文  章
                                法官  王  居  財
                                法官  郭  毓  洲
                                法官  黃  梅  月
                                法官  邱  同  印
      本件正本證明與原本無異
                                      書  記  官
中    華    民    國  九十七  年   十一   月    四    日
                                                Ａ
附錄：論罪科刑法條
刑法第二百七十一條第一項：
殺人者，處死刑、無期徒刑或十年以上有期徒刑。


司法院資訊處製作；財團法人民間司法改革基金會備份。
